臺灣臺南地方法院民事判決　　　　　　 95年度家簡上字第1號
上　訴　人　寅○○
訴訟代理人　李合法律師
　　　　　　趙培皓律師
被上訴人　　甲○○
　　　　　　癸○○○
　　　　　　丙○○
　　　　　　乙○○
　　　　　　丁○○
　　　　　　亥○○
　　　　　　卯○○
上　一　人
訴訟代理人　郭俊廷律師
被上訴人　　Ａ○○○
　　　　　　天○○
　　　　　　黃○○
　　　　　　玄○○
　　　　　　宇○○
　　　　　　地○○
　　　　　　　　　　　　4樓
　　　　　　宙○○
　　　　　　子○○○
　　　　　　Ｂ○○○
　　　　　　　　　　　　之2
　　　　　　戊○○
　　　　　　辛○○
　　　　　　壬○○
　　　　　　己○○
　　　　　　庚○○○
　　　　　　丑○○
　　　　　　巳○○（即辰○○○之承受訴訟人）
　　　　　　未○○（即辰○○○之承受訴訟人）
　　　　　　申○○（即辰○○○之承受訴訟人）
　　　　　　午○○（即辰○○○之承受訴訟人）
　　　　　　戌○○（即辰○○○之承受訴訟人）
　　　　　　酉○○（即辰○○○之承受訴訟人）
上當事人間請求分割遺產事件，上訴人對於中華民國95年6月26
日臺灣臺南地方法院家事法庭95年度家簡字第6號第一審判決提
起上訴，經本院於96年6月27日言詞辯論終結，判決如下：
    主      文
上訴駁回。
第二審訴訟費用新台幣壹仟伍佰元由上訴人負擔。
    事實及理由
甲、程序方面：
一、查原被上訴人辰○○○於訴訟進行中之民國95年11月17日死
    亡，其配偶巳○○、長男未○○、次男申○○、三男午○○
    、四男戌○○、五男酉○○等人均為其繼承人，有上訴人提
    出之辰○○○除戶戶籍謄本及巳○○、未○○、申○○、午
    ○○、戌○○、酉○○等人之戶籍謄本附卷可稽，復經上訴
    人具狀聲明應就上開部分承受訴訟，核無不合，應予准許，
    先予敘明。
二、按於第二審為訴之變更或追加，非經他造同意，不得為之，
    但因情事變更而以他項聲明代最初之聲明者者，不在此限，
    民事訴訟法第436條之1第3項準用同法第446條第1項及同法
    第255條第1項第4款亦有明文。本件上訴人於原審之聲明為
    ：兩造公同共有坐落在台南縣後壁鄉○○段887地號土地上
    、建物門牌號碼為台南縣後壁鄉福安村12鄰126號、房屋稅
    籍號碼為00000000000號之房屋應予變賣分割，所得價金按
    兩造如附表一所示之應繼分比例分配。嗣因原被上訴人辰○○○於95年11月17日死亡，上訴人變更聲明為兩造公同共有
    坐落在台南縣後壁鄉○○段887地號土地上、建物門牌號碼
    為台南縣後壁鄉福安村12鄰126號、房屋稅籍號碼為0000000
    0000號之房屋應予變賣分割，所得價金按兩造如附表二所示
    之應繼分比例分配。經核上訴人上述變更屬因情事變更而以
    他項聲明代最初之聲明，其所為訴之變更，應予許可，併予
    敘明。
三、被上訴人甲○○、癸○○○、丙○○、乙○○、丁○○、亥
    ○○、Ａ○○○、天○○、黃○○、玄○○、宇○○、地○○、宙○○、子○○○、Ｂ○○○、戊○○、辛○○、壬○○、己○○、庚○○○、丑○○、巳○○、未○○、申○○
    、午○○、戌○○、酉○○等人均未於言詞辯論期日到場，
    經核均無民事訴訟法第386條所列各款情形，爰依上訴人之
    聲請，由其一造辯論而為判決。
乙、實體方面：
一、上訴人方面：
  (一)緣兩造之被繼承人林石吉於69年8月9日死亡，兩造就被繼承
    人林石吉所遺留坐落台南縣後壁鄉○○段887地號之土地上
    、建物門牌號碼為台南縣後壁鄉福安村12鄰126號、房屋稅
    籍號碼為00000000000號之未辦保存登記房屋（以下簡稱系
    爭房屋）有繼承權。
  (二)查系爭房屋為被繼承人林石吉生前以上訴人之財產（產於上
    訴人土地上之稻榖）換價後所興建，興建後由被繼承人林石
    吉借予被上訴人卯○○之母親林陳盛居住，為方便納稅起見
    ，因此暫以林陳盛之子即被上訴人卯○○為系爭房屋之納稅
    義務人，並由被上訴人卯○○繳納水電費，惟被上訴人卯○○之母親林陳盛因纏足行動不便，日常使用木製便盆，因此
    被繼承人林石吉於建造系爭房屋時並未興建廁所，可知建造
    之始，被繼承人林石吉並無贈與系爭房屋予被上訴人卯○○
    之意思，且被上訴人卯○○從未居住於系爭房屋，嗣林陳盛
    於74年間死亡，該屋乃由被上訴人卯○○看管迄今。
  (三)上訴人初以為系爭房屋係上訴人之稻穀換價後所興建，其所
    有權應屬於上訴人，故於93年間向系爭房屋看管人即被上訴
    人卯○○提起返還房屋之訴，經鈞院94年度營簡字第415號
    判決以無法證明系爭房屋為上訴人所有為由駁回該訴。惟按
    系爭房屋確為被繼承人林石吉所建，既為兩造所不爭執，被
    繼承人林石吉亦未曾表示要將系爭房屋贈與被上訴人卯○○
    ，雖系爭房屋納稅義務人登記為被上訴人卯○○，惟「房屋
    納稅義務人，並非必為房屋所有權人，繳納房屋稅之收據，
    亦非即為房屋所有權之證明（最高法院40年台上字第126號
    判例參照），且觀高雄市稅捐稽徵處房屋稅籍證明書存根特
    別載明：『本件祗證明稅籍表記載事項，不作產權證明』字
    樣，尤為明確，是系爭房屋之納稅義務人，雖變更為上訴人
    名義，仍不足據以證明上訴人即為系爭房屋之所有權人。」
    ，有最高法院70年度台上字第3760號裁判可稽。是故系爭房
    屋應屬於被繼承人林石吉之遺產，要屬無疑，上訴人自得請
    求分割系爭房屋。
  (四)原審判決上訴人所以敗訴，無非係以「被告（即被上訴人）
    卯○○於93年間曾訴請分割其與原告（即上訴人）共有之坐
    落台南縣後壁鄉○○段887地號土地，經原審編分93年度訴
    字第798號分割共有物事件審理，於該事件93年8月3日審理
    時，承審法官訊問坐落該土地上之建物有幾棟時，原告答稱
    ：『這個我們說法有甲、乙、丙喔，甲（即系爭房屋）是原
    告（即本件被告卯○○）所有，乙跟丙是那個，甲跟乙是我
    父親所建，丙是我建的就這樣。』等語（詳見本院94年度營
    簡字第415號原告訴請被告卯○○返還房屋事件卷內所附庭
    訊錄音光碟譯文）。且原告於93年度訴字第798號分割共有
    物事件曾委任律師提起反訴（嗣經撤回），其於反訴狀中亦
    載明：『坐落台南縣後壁鄉○○段887地號993.31平方公尺
    建地上，有門牌均為台南縣後壁鄉福安村12鄰下寮126號本
    狀附呈說明圖所示甲（即系爭房屋）、乙、丙三棟房屋，其
    中甲、乙之房屋係兩造之先父林石吉所建造，先父林石吉將
    其中甲部分贈與予反訴被告卯○○，納稅義務人登記為反訴
    被告卯○○，乙部分贈與予反訴原告寅○○，納稅義務人登
    記為反訴原告寅○○。』、『…於系爭土地上，建有門牌號
    碼均為台南縣後壁鄉福安村12鄰126號之甲、乙、丙三棟房
    屋，其中甲屋（即系爭房屋）為反訴被告（即卯○○）所有
    ，而乙、丙屋則為反訴原告（即寅○○）所有。』等語，業
    經本院依職權調取94年度營簡字第415號、93年度訴字第798
    號民事事件卷宗核閱綦詳，足認原告於他案業已自承系爭房
    屋為被繼承人林石吉建造後贈送予被告卯○○，為被告卯○○所有」云云，資為論據。上訴人針對原審判決理由說明如
    下：
    1.有關「被上訴人卯○○之母林陳盛（上訴人之大媽）生前
      何以居住於系爭房屋」及「兩造之先父並未曾將系爭房屋
      贈與被上訴人卯○○」之理由，說明如下：
    (1)兩造之被繼承人林石吉生前於37、38年間，將其財產分配
      與上訴人及被上訴人卯○○。
    (2)40年間被上訴人及其母林陳盛遷往嘉義居住，被上訴人卯
      ○○則任職於嘉義某地政機關，於44年間因婚外情之故被
      革職，被上訴人因而與其母林陳盛搬回台南縣後壁鄉老家
      居住（註：當時系爭房屋尚未興建）。林陳盛遷回後壁老
      家後，居住於舊屋（註：系爭房屋建造前位於原址之房屋
      ），並未與被繼承人林石吉同居。該屋後經兩造之二嬸增
      建。
    (3)61年間，林陳盛居住之舊屋，由兩造之二嬸拆除部份房間
      ，剩餘林陳盛所居住之部分；63年間該屋所占用之土地（
      即台南縣後壁鄉○○段887地號）經分割後，餘下之三個
      房間基地佔用部分已分割與訴外人之土地。因舊屋已近百
      年歷史，搖搖欲墜，且占用至他人之土地，加以家族恩怨
      ，先父（嗣改稱為上訴人母親連蔭）恐鄉人議論是非，於
      64年間將舊屋全部拆除，以上訴人名下土地耕種所得款項
      在原址另重行建造新屋（即系爭房屋），供先父元配林陳
      盛暫時居住，建築費用大約在4、50萬元左右。因林陳盛
      纏足，平日以毛巾擦拭身體、使用木製之浴桶及便器，故
      系爭房屋無浴室、廁所。而林石吉出於於明治27年9月17
      日（即民前18年9月17日），37、8年間，林石吉已經55、
      6歲，自該時起，林石吉未事生產，64、5年間興建系爭房
      屋及另一坐落在887地號土地之房屋時，林石吉已經82、3
      歲，實無資力可以支付該二屋之興建費用，因該二屋均未
      辦理保存登記，故房屋所有權應屬於原始出資之上訴人。
    (4)依上所述，系爭房屋係以上訴人名下土地耕種所得款項興
      建供林陳盛使用，而該屋並無浴廁之設，顯見先父原無贈
      與被上訴人卯○○之意思，且被上訴人卯○○從未居於系
      爭房屋，但因系爭房屋係供被上訴人卯○○母親林陳盛使
      用，觀念上遂認該屋係屬於卯○○所有，此亦係上訴人先
      前委任之訴訟代理人主張系爭房屋係林石吉贈與卯○○之
      緣由。詎被上訴人卯○○竟私自將系爭房屋納稅義務人登
      記為自己名義，其有不法所有之意圖至明，此部分可由證
      人Ｂ○○○證明。
    2.至於原審引用93年度訴字第798號分割共有物事件，上訴
      人於93年8月3日庭訊之陳述：「這個我們說法有甲、乙、
      丙喔，甲（即系爭房屋）是原告（即本件被告卯○○）所
      有，乙跟丙是那個，甲跟乙是我父親所建，丙是我建的就
      這樣。」等語，認定上訴人已自認系爭房屋為被上訴人卯
      ○○所有，然觀諸同次庭期之言詞辯論筆錄第5頁第8行，
      上訴人之陳述：「另具狀陳報。系爭土地上建物甲部分（
      即系爭房屋）是我父親拿我的財產所興建的，是要供給原
      告卯○○的母親林陳盛居住的，不是贈與原告。」，該次
      庭訊雙方及代理人爭執不下，上訴人及其代理人於當庭或
      有口誤或陳述不當產生誤解之處，均由書記官依其真意記
      載於筆錄，是以該次言詞辯論筆錄，確為上訴人之真意，
      上訴人並未爭執。至於光碟譯文與言詞辯論筆錄內容雖有
      不符，但依民法第98條之規定，原審依法應調查當事人之
      真意，惟原審未予調查，遽為引用並為上訴人敗訴之判決
      ，實有未洽。
    3.另原審引用93年度訴字第798號分割共有物事件中，上訴
      人委任律師提起反訴（嗣經撤回）之記載，認為上訴人於
      他案業已自承系爭房屋為被繼承人林石吉建造後贈送予被
      上訴人卯○○，為卯○○所有。然：
    (1)「確定判決之既判力，固以訴訟標的經表現於主文判斷事
      項為限，判決理由並無既判力，但法院於判決理由中，就
      訴訟標的以外，當事人主張之重要爭點，本於當事人辯論
      之結果已為判斷時，對此重要爭點所為之判斷，除有顯然
      違背法令，或當事人已提出新訴訟資料，足以推翻原判斷
      之情形外，應解為在同一當事人就該已經法院判斷之重要
      爭點之法律關係，不得作相反之主張或判斷，始符民事訴
      訟上誠信原則，此即學理上所謂爭點效、禁反言。」最高
      法院91年度台上字第790號判決有明文。
    (2)又訴經撤回者，視同未起訴，民事訴訟法第263條第1項前
      段有明文。原審所引用為上訴人敗訴之上開反訴既經上訴
      人撤回，即視同未起訴，依前開最高法院91年度台上字第
      790號判決所示，上訴人於反訴狀之主張既未經兩造之辯
      論結果於判決理由中判斷，並未產生爭點效。再者，上訴
      人於93年度訴字第798號案件及91年度營簡字第48號審理
      時，多次親自於庭訊時陳述系爭房屋係先父出借予林陳盛
      居住，並未贈與卯○○等語，縱然該審訴訟代理人陳述錯
      誤，既經上訴人本人當場更正，依法仍應以上訴人本人之
      陳述為判斷基準。而反訴狀中代理人陳述之內容與當事人
      本人陳述（見93年度訴字第798號案件93年8月3日之言詞
      辯論筆錄）不符部份，亦未經合法調查，原審遽以採為判
      決基礎，亦有不當。
    4.有關系爭房屋之原始出資起造人及所有權之歸屬，均以上
      訴人於95年9月8日所提書狀所述為準，以往所為陳述，與
      該書狀有異部分，爰依民事訴訟法第72條之規定，請求法
      院審理時斟酌上訴人已更正前此他案訴訟代理之陳述。
    5.況被上訴人卯○○於93年度訴字第798號案件審理時，並
      未明確主張系爭房屋為林石吉所贈，且於該案開庭時就系
      爭房屋（即甲屋）及該案中之乙屋、丙屋，被上訴人卯○○主張係依繼承取得，而否認有贈與之事實，就此，被上
      訴人卯○○再於本案審理中主張其因林石吉之贈與而取得
      建物之所有權或事實上處分權，實有違誠信，並與真實不
      符。
  (五)縱使法院審理後，認定系爭房屋為被繼承人林石吉所興建，
    及其將系爭房屋贈與卯○○，但依64年間之我國民法第407
    條規定：「以非經登記不得移轉之財產為贈與者，在未為移
    轉登記前，其贈與不生效力。」，系爭房屋並未辦理保存登
    記，亦無從為所有權之移轉登記，因此，縱使林石吉確曾將
    系爭房屋贈與被上訴人卯○○，依87年台再字第110號判例
    要旨，卯○○亦未取得系爭房屋之所有權，該屋之所有權仍
    為林石吉之全體繼承人所共有。前案分割遺產訴訟漏將系爭
    房屋列入被繼承人林石吉的遺產，所以上訴人才提起本件訴
    訟。
  (六)又本件繼承人數眾多，系爭房屋無法依原物分割，故權衡兩
    造之權益，爰請求就系爭房屋予以變賣分配價金，為最公平
    之分割方法。
  (七)並聲明：
    1.原判決廢棄。
    2.兩造公同共有坐落在台南縣後壁鄉○○段887地號土地上
      、建物門牌號碼為台南縣後壁鄉福安村12鄰126號、房屋
      稅籍號碼為00000000000號之房屋應予變賣分割，所得價
      金按兩造如附表二所示之應繼分比例分配。
    3.第1、2審訴訟費用按兩造如附表二所示之應繼分比例負擔
      。
二、被上訴人卯○○則聲明請求駁回上訴，並以下列情詞置辯：
  (一)系爭房屋為被繼承人林石吉生前於65年間所興建，贈送予被
    告卯○○，由被告卯○○全家及母親林陳盛居住使用。被告
    卯○○在系爭房屋居住十幾年，嗣後為便利配偶工作，始遷
    居他處，惟被告卯○○之子女仍然頻繁使用該屋。
  (二)被繼承人林石吉未在系爭房屋興建廁所，乃係因空間不足所
    致，被告卯○○與家人需要上廁所時，均是向鄰居借用，系
    爭房屋之納稅義務人為被上訴人卯○○，水電費亦係由被上
    訴人卯○○繳納，應可認被上訴人卯○○即為系爭房屋之所
    有權人。
  (三)依經驗法則及通常理念，被上訴人卯○○之父既已將系爭房
    屋坐落土地各以二分之一贈與被上訴人卯○○，為使贈與房
    、地產權單純化，已將系爭房屋納稅義務人登記予被上訴人
    卯○○，以避免大房、二房後代爭產糾紛，絕不可能不併同
    房屋一併贈與，故此一納稅義務人登記亦足為本件贈與證據
    ；且上訴人另提起分割父親遺產之訴已判決確定，並執行拍
    賣中，該分割遺產之訴中亦未將系爭房屋列入被繼承人林石
    吉之遺產，亦可證系爭房屋非屬先父遺產。
  (四)至於證人Ｂ○○○之證言，就系爭房屋是否為父親贈與被上
    訴人卯○○部分，語多不實，更與上訴人以往數度在訴訟上
    主張系爭房屋為被上訴人卯○○所有相互矛盾，其關於「我
    爸爸在我家有說要讓我大媽住到死為止」等語之證言不可採
    。
  (五)系爭房屋雖係未保存登記房屋，但因贈與人即先父已贈與並
    點交被上訴人占有，兩造曾認同已如上述，實務解釋為已取
    得事實上之處分權繼承人均應繼承被繼承人之義務，豈能再
    爭執主張仍應列為先父林石吉之遺產，此見上訴人聲請鈞院
    95年執字36816號分割遺產之判決執行名義亦未將系爭房屋
    列為林石吉之遺產可供佐証，從而最高法院44年台上第1287
    號判例明示「被上訴人為繼承人之一自不能違反此契約（即
    被繼承人所成立之一般贈與契約效力已發生）而請求確認其
    就系爭不動產仍有應繼分」，此外42年3月3日最高法院民刑
    庭總會決議亦同此見解。從而，上訴人縱引用舊民法第407
    條主張不發生不動產贈與契約之物權效力，但仍發生一般契
    約之效力，故上訴人本件起訴亦欠缺權利保護要件。
  (六)兩造在鈞院93年度訴字第798號有關系爭房屋坐落基地分割
    事件中，包括上訴人二次（最後一次93年7月9日自己具名）
    所提反訴主張：均主張分割土地上之乙屋（即系爭房屋）係
    先父林石吉所建而於生前分配贈與予被上訴人卯○○，稅籍
    及納稅均由被上訴人卯○○為之，甲屋亦係先父林石吉生前
    所建並贈與寅○○，稅籍及納稅均由寅○○為之，丙屋則係
    寅○○自己所建。原審並調上開分割共有土地卷宗及鈞院94
    年度營簡字415號卷宗，上訴人訴請被上訴人卯○○返還系
    爭房屋事件之卷內所附庭訊錄音光碟譯文，核稽內容無誤。
    從而此部分上訴人先前主張系爭房屋產權為被上訴人卯○○
    所有事實明確，並非由訴訟代理人錯誤主張，自無更正錯誤
    事實之問題。茲上訴人上訴理由昨是今非又爭執，但揆之上
    開分割共有物事件一、二審審理時，上訴人主張之分割方案
    所示乙屋及坐落土地均分配予卯○○，即能証明系爭房屋所
    有人為被上訴人，自始並無事實錯誤。
  (七)上訴人因不服上開93年度訴字第798號分割共有物事件一、
    二、三審判決將系爭房屋所坐落土地分配予被上訴人，仍為
    期使被上訴人所分配土地上房屋列為林石吉之繼承人共同繼
    承進而共同共有，其自己分配之土地上甲屋則主張係先父生
    前贈與列為自己所單獨所有，嗣再依變價分割方式拍賣系爭
    房屋，若有人高價得標，則被上訴人年老無經濟收入，因心
    臟裝二支架，妻子又中風在台北療養無力標買，故上開分得
    土地更因系爭房屋一旦被他人高價標買，殆將形同產權不完
    整土地，從而本件訴訟目的實非比尋常之分割遺產事件，實
    係針對房屋之坐落土地分割怨懟。是以有公親勸解畢竟兩造
    均係林石吉之子女，若父親在世目睹當年考上醫學院弟弟對
    年老多病之哥哥興此不值錢房屋之訴訟（鈞院93訴字973號
    清償債務事件竟主張先父之墓地讓其土地跌價300萬要兩造
    繼承人分擔對半損失而敗訴），豈不傷心。
三、被上訴人甲○○、癸○○○、丙○○、乙○○、丁○○、亥
    ○○、Ａ○○○、天○○、黃○○、玄○○、宇○○、地○○、宙○○、子○○○、Ｂ○○○、戊○○、辛○○、壬○○、己○○、庚○○○、丑○○、巳○○、未○○、申○○
    、午○○、戌○○、酉○○均未於言詞辯論期日到場，亦均
    無提出書狀作何聲明或陳述。
四、得心證之理由：
  (一)上訴人主張兩造之被繼承人林石吉於69年8月9日死亡，坐落
    在台南縣後壁鄉○○段887地號之土地上之系爭房屋為未辦
    保存登記房屋，該系爭房屋乃被繼承人林石吉生前所興建等
    情，及被上訴人卯○○主張該系爭房屋之納稅義務人登記為
    被上訴人卯○○，房屋稅及水電費均係由被上訴人卯○○繳
    納等情，為上訴人及被上訴人卯○○所不爭執，而被上訴人
    甲○○、癸○○○、丙○○、乙○○、丁○○、亥○○、Ａ
    ○○○、天○○、黃○○、玄○○、宇○○、地○○、宙○○、子○○○、Ｂ○○○、戊○○、辛○○、壬○○、己○○、庚○○○、丑○○、巳○○、未○○、申○○、午○○
    、戌○○、酉○○對於上開事實均未於言詞辯論期日到場爭
    執，復未提出書狀作何聲明或陳述，是兩造各自主張之上開
    事實堪認為真實。
  (二)至上訴人主張系爭房屋係被繼承人林石吉生前以上訴人之財
    產（產於上訴人分得土地上之稻榖）換價後所興建，應認係
    上訴人所有等語，惟按因自己出資而建築之房屋，不待登記
    即原始取得其所有權，與該房屋行政上起造人名義之誰屬無
    關，亦與因法律行為而取得者，須依民法第758條規定經登
    記始取得其所有權者不同（最高法院85年度台上字第100號
    判決要旨參照），因此，本院認即使被繼承人林石吉於建築
    系爭未保存登記建物之時係使用上訴人之財產作為建屋之資
    金，亦僅能認定上訴人係借貸金錢或贈與予被繼承人林石吉
    之意，尚難因此即認系爭房屋為上訴人原始取得，況上訴人
    於提起本事件之時乃係主張系爭房屋為被繼承人林石吉之遺
    產，嗣後復同時主張系爭房屋為其所有，自難認上訴人此部
    分之主張為可採。
  (三)又上訴人主張系爭房屋為被繼承人林石吉之遺產，而請求分
    割部分，則為被上訴人卯○○所否認，並以前詞置辯。是本
    件次應審究者厥為：系爭房屋究竟是否認為係被繼承人林石
    吉之遺產？茲析述本院意見如下：
    1.按就未辦理保存登記之建築物為讓與時，雖因未辦理保存
      登記致不能辦理所有權移轉登記，該建築物之所有權不能
      發生讓與之效力，但受讓人與讓與人間非不得約定將該建
      築物之事實上處分權讓與於受讓人（最高法院74年度台上
      字1317號判決參照）。又按違章建築物雖為地政機關所不
      許登記，但非不得以之為交易之標的，原建築人出賣該建
      築物時，依一般法則，既仍負有交付其物於買受人之義務
      ，則其事後以有不能登記之弱點可乘，又隨時隨意主張所
      有權為其原始取得，訴請確認，勢將無以確保交易之安全
      ，故此種情形，即屬所謂無即受確定判決之法律上利益，
      應予駁回（最高法院48年台上字第1812號判例參照）。且
      原建築人之交付義務因原建築人之死亡，應由其繼承人包
      括繼承。
    2.經查，系爭房屋所坐落之土地即台南縣後壁鄉○○段887
      地號土地乃係由上訴人及被上訴人卯○○於66年3月30日
      各取得二分之一，有該土地之土地登記謄本附於本院93年
      度訴字第798號卷內可稽，而上訴人亦不爭執系爭房屋之
      納稅義務人登記為被上訴人卯○○，房屋稅及水電費均係
      由被上訴人卯○○繳納之情，並徵諸早年台灣農村地區所
      興建之房屋，多有未為保存登記之建物，僅辦理房屋稅籍
      登記，一般人亦常將房屋稅籍登記之納稅義務人視為所有
      權人，因此，就本件而言，被上訴人卯○○既已取得系爭
      房屋所坐落之887地號土地之二分之一，而被繼承人林石
      吉又將系爭房屋之納稅義務人登記為被上訴人卯○○，自
      得推認被繼承人林石吉係欲將系爭房屋贈與被上訴人卯○○之意思。
    3.至證人Ｂ○○○於本院證稱：「我父親（按即被繼承人林
      石吉）到死都沒有說這間房子是要給誰，也沒有說要把這
      間房子要給我弟弟（即上訴人），但我爸爸在我家有說要
      讓我大媽（即被上訴人卯○○之母林陳盛）住到死為止」
      等語（見本院96年5月10日準備程序筆錄），惟核證人Ｂ
      ○○○上述證言顯與本院依客觀事實所為之上開認定不符
      ，且證人Ｂ○○○於本院他案由本件上訴人對被上訴人卯
      ○○提起之返還房屋訴訟中證稱：「我未出嫁時，都和我
      父母親同住，當時大娘住在大厝身，之後我母親是住在伸
      手，與大厝沒有連結。未出嫁時，我父親如果跟人要會算
      金錢，都會叫我在家裡記帳，外地的田租，都有我父親自
      己去收，當地我熟識的，我父親會叫我去收田租，只收過
      一次田租，是在三七五減租的第一期，但是對方拒絕給我
      。收田租時，我父親有告訴我這是誰的田租，…寅○○（
      即本件上訴人）是繼承我母親的份，田租都是我父親及我
      母親在收。…我大媽的小女兒林月嬌於三十八年出嫁，大
      媽約五十幾歲，就搬去嘉義與相對人居住。大娘到嘉義居
      住後，在民國六十四年五月動工翻修大厝身，因為相對人
      嘉義的工作被免職後，大娘又回後壁鄉居住，但是因為原
      本大厝身有爭執，所以拆除，所以重新興建系爭房屋。該
      房屋是要給我大娘住的，所以系爭房屋是我父親蓋的，因
      為分給相對人的土地已經給相對人，後來因為分給聲請人
      的土地，經我們勤奮工作之所得，興蓋系爭房屋，而當時
      分給寅○○的土地是我母親及父親在耕作、管理，耕作所
      得之金錢也是我父親管理，所得的金錢再由我父親興建系
      爭房屋，系爭房屋並沒有登記給相對人，而且相對人從來
      就沒有在系爭房屋居住」等語（見本院94年度營簡字第
      415號卷第121、122頁），並未提及被繼承人林石吉有向
      證人Ｂ○○○說系爭房屋要讓被上訴人卯○○之母親住到
      死為止等語，卻於本院為如此之證述，其證言是否可採，
      已非無疑，況證人Ｂ○○○在該案中證述系爭房屋並未登
      記予本件被上訴人卯○○，然系爭房屋之房屋稅納稅義務
      人乃被上訴人卯○○，足見證人Ｂ○○○對於被繼承人林
      石吉是否有欲將系爭房屋登記、分配予被上訴人卯○○乙
      節，並不清楚，其所為證言，尚難遽採。
    4.再按訴訟代理人為訴訟行為，係本於當事人之授權以自己
      之意思為之，並非本人之代言機關，故其行為有無錯誤，
      不依本人之意思決之，而依代理人之意思決之，其所為事
      實上之陳述，除經到場之當事人本人即時撤銷或更正外，
      其效果即及於當事人本人，不得以與當事人或本人之真意
      不符為理由，而否認其效力（最高法院49年台上字第2362
      號判例參照）。經查，被上訴人卯○○於93年間曾訴請分
      割其與上訴人共有之坐落台南縣後壁鄉○○段887地號土
      地，經本院編分93年度訴字第798號分割共有物事件審理
      ，於該事件93年8月3日審理時，承審法官訊問坐落該土地
      上之建物有幾棟時，本件上訴人於該事件中答稱：「這個
      我們說法有甲、乙、丙喔，甲（即系爭房屋）是原告（即
      本件被上訴人卯○○）所有，乙跟丙是那個，甲跟乙是我
      父親所建，丙是我建的就這樣。」等語（詳見本院94年度
      營簡字第415號原告訴請被告卯○○返還房屋事件卷內所
      附庭訊錄音光碟譯文）。且原告於93年度訴字第798號分
      割共有物事件曾委任律師提起反訴（嗣經撤回），其於反
      訴狀中亦載明：「坐落台南縣後壁鄉○○段八八七地號九
      九三．三一平方公尺建地上，有門牌均為台南縣後壁鄉福
      安村十二鄰下寮一二六號本狀附呈說明圖所示甲（即系爭
      房屋）、乙、丙三棟房屋，其中甲、乙之房屋係兩造之先
      父林石吉所建造，先父林石吉將其中甲部分贈與予反訴被
      告卯○○，納稅義務人登記為反訴被告卯○○，乙部分贈
      與予反訴原告寅○○，納稅義務人登記為反訴原告寅○○
      。」、「…於系爭土地上，建有門牌號碼均為台南縣後壁
      鄉福安村十二鄰一二六號之甲、乙、丙三棟房屋，其中甲
      屋（即系爭房屋）為反訴被告（即卯○○）所有，而乙、
      丙屋則為反訴原告（即寅○○）所有。」等語，業經原審
      依職權調取94年度營簡字第415號、93年度訴字第798號民
      事事件卷宗核閱綦詳，足認本件上訴人於他案業已自承系
      爭房屋為被繼承人林石吉建造後贈送予被上訴人卯○○，
      而為被上訴人卯○○所有。經核本件上訴人於上述事件中
      所為之陳述與本院上開認定並無不符，自堪採為證據，至
      上訴人於本院主張依民事訴訟法第72條撤銷他事件之陳述
      ，核與前揭判例意旨不符，自難採憑。因此，本院復參酌
      本件上訴人於他事件亦陳稱系爭房屋為被繼承人林石吉建
      造後贈送予被上訴人卯○○等情，益徵被上訴人卯○○所
      辯系爭房屋為被繼承人林石吉贈予被上訴人卯○○等語為
      可採。
    5.至上訴人另引用最高法院87年台再字第110號判例要旨，
      主張卯○○亦未取得系爭房屋之所有權，該屋之所有權仍
      為林石吉之全體繼承人所共有等語，惟查最高法院87年台
      再字第110號判決並非判例，且該事件乃係針對以非經登
      記不得移轉之財產為贈與標的所為之判決，核與本事件係
      以不能辦理所有權移轉登記之建物為贈與標的不同，自不
      得比附援引，且依前揭實務見解，應認被上訴人卯○○業
      已取得系爭房屋之事實上處分權，而被繼承人林石吉之繼
      承人亦不得復對被上訴人卯○○主張所有權。
  (四)綜上所述，上訴人無法證明其為系爭房屋之所有權人，且系
    爭房屋應為被繼承人林石吉生前興建後贈與被上訴人卯○○
    ，被繼承人林石吉之全體繼承人亦不得再對被上訴人卯○○
    主張系爭房屋之所有權，因此，自難認系爭房屋係被繼承人
    林石吉之遺產，從而，上訴人主張系爭房屋為被繼承人林石
    吉之遺產而請求分割，為無理由，應予駁回。原審為上訴人
    敗訴之判決，核無不合。上訴意旨指摘原判決不當，求予廢
    棄改判，為無理由，應予駁回。
五、末按法院為終局判決時，應依職權為訴訟費用之裁判；又訴
    訟費用，由敗訴之當事人負擔，民事訴訟法第87第1項、第
    78條分別定有明文。本件上訴為無理由，訴訟費用即第二審
    裁判費1,500元應由上訴人負擔，爰判決如主文第二項所示
    。
六、兩造其餘主張及所提證據，經本院審酌結果，與本院上開論
    斷結果無涉或無違，爰不予一一贅述，附此敘明。
七、據上論結，本件上訴為無理由，依民事訴訟法第436條之1第
    3項、第385條第1項前段、第449條第1項、第78條、第87條
    第1項，判決如主文。
中　　華　　民　　國　　96　　年　　7 　　月　　11　　日
                    民事第二庭    審判長法　官　翁金緞
                                        法　官　李杭倫
                                        法　官　張家瑛
以上正本證明與原本無異
如對本判決上訴，須於判決送達後20日內向本院提出上訴狀，
同時表明上訴理由；如已於本判決宣示後送達前提起上訴者，應
於判決送達後10日內補具上訴理由（均須按他造當事人之人數附
繕本）。
中　　華　　民　　國　　96　　年　　7 　　月　　11　　日
                                  書記官　劉紀君
